臺灣臺中地方法院刑事判決　　　　　　 96年度訴緝字第398號
公　訴　人　臺灣臺中地方法院檢察署檢察官
被　　　告　甲○○
選任辯護人　楊瓊雅　律師
上列被告因偽造文書等案件，經檢察官提起公訴（93年度偵緝字
第382號），本院判決如下：
    主    文
甲○○行使偽造私文書，足以生損害於他人，處有期徒刑肆月，
如易科罰金，以銀元參佰元即新臺幣玖佰元折算壹日。如附表1
所示偽造之「丁○○」署押壹枚沒收。
    犯罪事實
一、甲○○於民國89年5月中旬某日，以需資金週轉為由，向丁○○借款新台幣（下同）80萬元，並約定利息5萬元，而交
    付面額為85萬元、發票人「張玉燕」、票號為SG0000000號
    ，發票日為89年7月30日，付款人為第七商業銀行健行分行
    ，帳號57978號之支票1紙（詳見附表）予丁○○供作借款之
    擔保。於上開支票到期前，甲○○因認自己無力支付票款，
    乃央求丁○○勿於到期日至銀行提示，並要求丁○○先行返
    還上開支票。詎甲○○於取回上開支票後，因欲向黃源慶借
    款，為增加上開支票之擔保效力以取信黃源慶，乃利用不詳
    姓名之成年人，於89年7月30日支票發票日至同年8月3日支
    票退票日間某時，在不詳地點，在上開支票背面偽簽「丁○○」之署押1枚，而偽造用以表示「丁○○」本人擔負背書
    人責任，將支票背書轉讓意思之私文書後，交付予黃源慶而
    行使之，足以生損害於「丁○○」本人及黃源慶。嗣經黃源
    慶持向付款人提示，遭以存款不足為由退票，而向本院聲請
    支付命令，對「丁○○」行使票據追索權，丁○○始查知上
    情。
二、案經丁○○告訴臺灣臺中地方法院檢察署檢察官偵查起訴。
    理  由
壹、證據能力部分：
一、按被告以外之人於審判外向法官所為之陳述，得為證據，刑
    事訴訟法第159條之1第1項定有明文。查證人黃源慶、陳美
    琴就取得被告甲○○如附表2所示之支票，及附表2編號3支
    票上「丁○○」背書係何人所簽等節，業於本院民事庭90年
    中簡字第1279號給付票款90年簡上字第126號給付票款案件
    中陳述明確，其等之證言依上開規定，有證據能力。
二、按被告以外之人於審判中有下列情形之一，其於檢察事務官
    、司法警察官或司法警察調查中所為之陳述，經證明具有可
    信之特別情況，且為證明犯罪事實之存否所必要者，得為證
    據：一、死亡者，刑事訴訟法第159條之3第1項第1款亦定有
    明文。證人黃源慶已於96年6月24日死亡，有個人戶籍基本
    資料查詢表1份在卷可稽（見本院卷第84頁），其於偵查中
    以書狀或言詞向檢察官所為之陳述，固屬被告以外之人於審
    判外之陳述，而為傳聞證據，然已無從傳喚到庭作證，且其
    陳述關於為何會接受被告甲○○以附表1所示面額85萬元之
    系爭支票（下稱系爭支票）為借款之擔保一節，顯為證明犯
    罪事實存否所必要，依上開規定，應認有證據能力。
貳、本院認定事實之依據：
一、訊據被告甲○○固不否認於上開時、地，以系爭支票供擔保
    後向丁○○借款80萬元，因無力付款，乃央求丁○○勿屆期
    提示並取回系爭支票，再持系爭支票向黃源慶借款等事實，
    惟矢口否認有何偽造文書犯行，辯稱：向丁○○取回系爭支
    票時，支票背面已有「丁○○」署押之背書，可能是因為丁○○持票至銀行提示時，自行在支票背面簽名云云。辯護人
    則為其辯護稱：告訴人丁○○係因黃源慶另持有背書之50
    萬元及48萬元（即附表2編號1、3號）支票，遭黃源慶聲請
    支付命令，不願承擔票據責任，始提起本件告訴。告訴人
    丁○○既於89年7月間同時持有系爭支票（附表1支票）及50
    萬元支票（附表2編號1支票），2紙支票之票載發票日同為8
    9年7月30日，丁○○自承持50萬元支票至銀行提示，並在50
    萬元支票背面為提款背書，按常理應會連同系爭支票一併提
    示，故系爭支票背面之「丁○○」署押應係其自行簽立。
    被告係透過證人乙○○向告訴人丁○○借款，系爭支票亦是
    透過乙○○或由乙○○陪同被告向告訴人丁○○取回，另被
    告先後取回如附表2所示3紙支票，丁○○均未將支票背面之
    「丁○○」署押劃掉，被告不可能在系爭支票背面偽簽「丁○○」署押等語。
二、經查：
（一）被告於89年間，因與證人丁○○有借貸關係，先後交付系
      爭面額85萬元支票（附表1）及如附表2所示面額分別為50
      萬元、160萬元、48萬元之支票共計4紙予證人丁○○，其
      中50萬元及160萬元支票，因證人丁○○屆期至銀行提示
      ，而親自在支票背面為委任取款背書，另48萬元支票係丁○○自行委由其員工陳美琴代為簽立「丁○○」署押而為
      委任取款背書一節，業據證人丁○○於本院證述明確（見
      本院卷第103頁及本院民事庭90年中簡字第1279號卷宗，
      證人丁○○就48萬元支票背書部分，雖於本院證稱「不是
      我簽名的，我不知道是何人簽名」等語，然其業於上開民
      事案件90年8月3日審理時陳稱「是我的秘書要存入銀行時
      ，他代簽的」等語，與證人陳美琴於90年8月28日證述之
      「本件是丁○○交給我去銀行託收，我在支票背面寫上漲
      號、名字，後來丁○○說支票無法兌現，我去銀行拿回來
      交給他」等情互核相符，堪認48萬元支票背面背書係證人
      陳美琴得丁○○之委託代簽）。則本件唯一爭點，即為系
      爭面額85萬元支票背面「丁○○」背書究係為何人所簽？
（二）被告固辯稱其向丁○○取回系爭85萬元支票時，支票背面
      已有「丁○○」背書，可能是丁○○至銀行提示時自為委
      任取款背書云云，然證人丁○○於本院證稱：「（檢察官
      問：你去提示85萬元的支票時，有無一起持50萬元的支票
      去提示？）我只有拿一張50萬元的支票到銀行去兌現。（
      檢察官問：再次確認85萬元的支票，有無持往銀行提示？
      ）沒有。（辯護人楊瓊雅律師問：85萬元的支票與50萬元
      的支票兌現日都是同一日，且你沒有華南銀行的帳戶，為
      何沒有同時拿去兌現？）因為我應該有先與被告電話聯絡
      過，被告要我將85萬元的支票先壓一下，我以為50萬元支
      票我可以兌現。（辯護人楊瓊雅律師問：持50萬元的支票
      到銀行提示之前，背書於何時、何地簽名？）我是在銀行
      小姐前簽名的，但銀行的小姐告訴我說支票無法兌現」等
      語（見本院卷第96、101頁），被告亦坦承其於到期日前
      ，因經濟狀況不佳，恐存款不足，乃拜託證人丁○○不要
      至銀行提示（其先後供稱「我告訴丁○○該張85萬元支票
      無法兌現，請丁○○不要至銀行提示」、「89年時，我個
      人經濟狀況不佳，有向丁○○說85萬元的支票先不要提領
      」、「89年7月30日前有聯絡丁○○請他不要提示，因為
      我怕錢不夠」，見本院卷第40頁、第107、108頁），是雖
      系爭85萬元支票與如附表2編號1之50萬元支票係同一發票
      日，且證人丁○○係於89年7月30日票載發票日持50萬元
      支票至銀行提示時自為背書，然證人丁○○證稱當時因應
      被告要求，並未同時將系爭85萬元支票一併提示，亦未在
      支票背面為取款背書一節，應與事實相符而可採信，被告
      辯稱系爭支票係證人丁○○為提示自為背書云云，顯不可
      採。
（三）對於被告因何緣故得以取回系爭85萬元支票一節，證人即
      告訴人丁○○於偵查中委請律師代為撰寫之訴狀稱「89年
      7月30日，被告交付面額160萬元支票一紙，此160萬元係
      被告前開積欠之85萬元、50萬元及至89年10月30日止之利
      息總和，其始將系爭支票返還被告」（見90年度發查字第
      2164號偵查卷第5-6頁），亦即被告係以「換票」之方式
      ，以面額160萬元支票1紙（即附表2編號2支票）換回系爭
      面額85萬元支票及50萬元支票（即附表2編號1）；然證人
      丁○○於本院審理中改稱「160萬元支票與85萬元支票及5
      0萬元支票並無關係，係因與被告間尚有其他借貸關係，
      將50萬元支票返回被告係因在銀行聽櫃檯小姐說該張支票
      無法兌現，回家就與被告聯絡，被告電匯50萬元的錢給我
      ，我將該50萬元的支票還給被告，但忘記將背書塗掉。將
      85萬元支票返還被告，係因乙○○告訴我被告的母親很有
      錢，要我先將支票還給被告，被告遲早會還錢，後來被告
      並沒有償還此筆80萬元借款」等語（見本院卷第98-100頁
      ），而被告亦始終坦承曾支付50萬元予證人丁○○以清償
      借款（見93年度偵緝字第382號卷第15頁、本院卷第107、
      108頁），若被告確已清償50萬元，即無另行持160萬元面
      額支票予丁○○作為交換之必要，是證人丁○○將系爭85
      萬元支票交還被告，究係因被告持另張160萬元支票交換
      ，或是因相信被告有清償能力而無償返還，即非無疑。然
      不論證人丁○○係因何原因將系爭85萬元支票返還被告，
      被告亦坦承系爭支票未經提示即向丁○○取回，丁○○於
      返還支票時實無任何理由自行在支票背面自為背書（蓋系
      爭支票並未經丁○○持往銀行提示而為取款背書，業如前
      述），是被告辯稱向丁○○取回系爭支票時，丁○○已在
      支票背面背書云云，顯係卸責之詞，難以採信。
（四）被告向證人丁○○取回系爭85萬元支票及如附表2編號1所
      示50萬元支票後，數日後持上開2張支票向證人黃源慶借
      款一節，業經被告供述綦詳（見本院卷第119頁），而證
      人黃源慶係因被告持已有「丁○○」背書之支票向其借款
      ，並表明「丁○○」係「榮總副院長」，同時提供丁○○
      之通訊地址，黃源慶始借款予被告等情，業據證人黃源慶
      於本案偵查中以書狀及民事訴訟時陳述明確（見90年度發
      查字第2164號卷第24-25頁、本院民事庭90年簡上字第126
      號卷90年5月25日言詞審理筆錄），而該面額50萬元支票
      已因證人丁○○曾持至銀行提示時，自為取款背書，於返
      還被告之際，復未將背書塗銷，於客觀上已有背書，然該
      85萬元支票未經丁○○背書，是被告持面額50萬元及系爭
      面額85萬元支票向黃源慶借款之際，因見50萬元支票上已
      有「丁○○」背書，而系爭85萬元支票上並無「丁○○」
      背書，為求取信黃源慶以順利借款，乃未經丁○○同意而
      在系爭85萬元支票上偽造「丁○○」背書一節，堪以認定
      。
（五）辯護人又為被告辯護稱系爭支票是透過證人乙○○或由乙○○陪同被告向告訴人丁○○取回，被告不可能偽造「丁○○」背書云云，然此節業經證人乙○○到庭結證否認，
      其證稱「印象中，不記得曾與丁○○同至被告任職的海派
      酒店中，由丁○○交2張支票給被告之事，被告只是透過
      伊認識丁○○，沒有透過伊向丁○○借款」等語（見本院
      卷第112-113頁），況系爭支票是否透過證人乙○○或由
      乙○○陪同被告向丁○○取回，與被告有無在系爭支票上
      偽造「丁○○」背書，實無任何關連性可言。
（六）另被告自承向證人丁○○借款80萬元交付系爭85萬元支票
      時，自行在支票背面背書等語（見本院卷第119頁），觀
      之系爭85萬元支票背面，除「丁○○」署押外，尚有「甲○○」、「吳黃秀英」（即被告之母）署押各1個，其中
      「甲○○」、「吳黃秀英」署押字跡極為類似，應係同為
      被告所簽立，然「丁○○」署押與被告字跡以肉眼觀之應
      非同一人所為，故當係被告利用不知情之第三人代為偽造
      「丁○○」署押。至辯護人另聲請將證人丁○○及被告之
      筆跡送請鑑定機關鑑定，然證人丁○○曾委請員工代為簽
      名背書，業如前述（即附表2編號3支票），被告亦可利用
      不知情之第三人代為簽立「丁○○」署押，是筆跡鑑定並
      無助釐清案情，本院認核無必要，仍應自何人有背書之動
      機為判斷之依據。另辯護人聲請函查系爭支票之發票人張
      玉燕於票載發票日89年7月30日是否已存款不足，然證人
      丁○○係因被告請託，始未將系爭支票持往銀行提示，已
      如前述，是本院認並無查詢發票人信用狀況之必要。
（七）綜上所述，堪認被告於向證人丁○○取回系爭支票後，為
      向證人黃源慶借款，始利用不知情之第三人在系爭支票背
      面偽造「丁○○」署押之事實，已可認定，應依法論科。
三、按上訴人在支票背面偽造張某之署押，以為背書，其偽造支
    票背書，在票據法上係表示對支票負擔保責任之意思，為法
    律規定之文書，並非依習慣表示一定用意之證明，而其此項
    行為，足以生損害於他人，故應成立偽造私文書罪（最高法
    院70年台上字第2162號判例意旨可資參照）。是核被告甲○○所為，係犯刑法第216條、第210條之行使偽造私文書罪。
    被告於系爭支票背面偽造「丁○○」署押之行為，係偽造私
    文書之階段行為；其偽造私文書後復持以行使，偽造私文書
    之低度行為，應為行使之高度行為所吸收，均不另論罪。被
    告利用不知情之成年人為其偽造「丁○○」署押，為間接正
    犯。爰審酌被告素行尚佳，因一時經濟壓力而為本件犯行，
    犯罪手段尚屬平和，惟迄今未賠償告訴人丁○○損害，且犯
    罪後一再飾詞狡辯，態度不佳等一切情狀，量處如主文所示
    之刑。又被告行為後，刑法第41條歷經2次修正公佈，其中
    90年1月10日修正公佈前之刑法第41條係規定：「犯最重本
    刑為3年以下有期徒刑以下之刑之罪，而受6月以下有期徒刑
    或拘役之宣告，因身體、教育、職業或家庭之關係，執行顯
    有困難者，得以1元以上3元以下折算1日，易科罰金。」，
    則被告所犯行使偽造私文書罪，最重法定本刑為5年以下有
    期徒刑，依行為時刑法第41條之規定，無諭知易科罰金之機
    會。惟該次修正後刑法第41條第1項前段則規定：「犯最重
    本刑5年以下有期徒刑以下之刑之罪，而受6個月以下有期徒
    刑或拘役之宣告，因身體、教育、職業、家庭之關係或其他
    正當事由，執行顯有困難者，得以1元以上3元以下折算1日
    ，易科罰金。」，再依當時易科罰金折算標準，修正前罰金
    罰鍰提高標準條例第2條（現已刪除）規定，就其原定數額
    提高為100倍折算1日，本件被告之易科罰金折算標準，如以
    銀元300元折算1日，經折算為新台幣後，應以新台幣900元
    折算為一日。惟刑法第41條又於94年2月2日修正公布，並於
    95年7月1日施行，修正後刑法第41條第1項前段則規定：「
    犯最重本刑為5年以下有期徒刑以下之刑之罪，而受6個月以
    下有期徒刑或拘役之宣告者，得以新臺幣1千元、2千元或3
    千元折算1日，易科罰金。」（即裁判時法），顯已提高折
    算罰金之數額。被告所犯係得易科罰金之罪，如經諭知得易
    科罰金之刑度，經比較2次修正前後關於易科罰金折算標準
    ，應以本次修正前之規定（即90年1月10日修正公佈之刑法
    第41條第1項前段）較有利於被告，故依90年1月10日修正公
    布刑法第41條第1項前段、修正刪除前罰金罰鍰提高標準條
    例第2條規定，併諭知易科罰金之折算標準。又被告犯罪時
    間雖在96年4月24日以前，惟中華民國96年罪犯減刑條例第5
    條規定：「本條例施行前，經通緝而未於中華民國96年12月
    31日以前自動歸案接受偵查、審判或執行者，不得依本條例
    減刑。」，查該條例係於96年7月16日施行，而被告於94年3
    月4日經本院發布通緝，迄於96年8月2日為警緝獲始歸案，
    有本院94年中院清刑緝字第206號通緝書1份及嘉義縣警察局
    民雄分局通緝案件移送書1份附卷可稽，則依上開規定，自
    不得予以減刑，併此敘明。
四、至如附表1所示支票背面偽造背書之「丁○○」署押1枚，應
    依刑法第219條規定，不問屬於犯人與否，宣告沒收之。
據上論斷，應依刑事訴訟法第第299條第1項前段，刑法第2條第1
項前段、第210條、第216條、第219條、修正前刑法第41條第1項
前段，罰金罰鍰提高標準條例第1條前段、修正前罰金罰鍰提高
標準條例第2條、現行法規所定貨幣單位折算新臺幣條例第2條，
判決如主文。
本案經檢察官丙○○到庭執行職務。
中　　華　　民　　國　　96　　年　　9 　　月　　28　　日
                     台灣台中地方法院刑事第二庭
                         審判長法  官  曾佩琦
                               法  官  許金樹
                               法  官  陳姵君
上正本證明與原本無異。
如不服本判決，應於送達後十日內向本院提出上訴狀（應敘述具
體理由並附繕本），上訴於臺灣高等法院臺中分院。
上訴書狀如未敘述理由，應於上訴期間屆滿後20日內補提理由書
於本院。
                               書記官  莊金屏
中　　華　　民　　國　　96　　年　　9 　　月　　28　　日
附錄論罪科刑法條
中華民國刑法第216條
行使第210條至第215條之文書者，依偽造、變造文書或登載不實
事項或使登載不實事項之規定處斷。
【附表1】：
┌───────────────────────────────────┐
│支票票號：SG0000000號                                                 │      │
├───┬──────┬─────┬──────┬────┬──────┤
│發票人│發  票  日  │付 款 人  │ 帳  號     │票面金額│支票背面偽造│
│      │            │          │            │(新臺幣)│背書之署押  │
├───┼──────┼─────┼──────┼────┼──────┤
│張玉燕│89年7月30日 │第七商業銀│57978號     │85萬元  │偽造之「蔡養│
│      │            │行健行分行│            │        │德」署押壹枚│
│      │            │          │            │        │            │
│      │            │          │            │        │            │
└───┴──────┴─────┴──────┴────┴──────┘
 【附表2】：
┌──┬─────┬────┬──────┬────┬───┬──────────┐
│編號│支票號碼  │發票人  │發票日      │票面金額│付款人│支票背面「丁○○」  │
│    │          │        │            │        │      │背書係何人所簽      │
├──┼─────┼────┼──────┼────┼───┼──────────┤
│1   │ACO188118 │張玉燕  │89年7月30日 │50萬元  │華南商│丁○○親自所簽      │
│    │          │        │            │        │業銀行│                    │
├──┼─────┼────┼──────┼────┼───┼──────────┤
│2   │ACO118119 │張玉燕  │89年12月30日│160萬元 │華南商│丁○○親自所簽      │
│    │          │        │            │        │業銀行│                    │
├──┼─────┼────┼──────┼────┼───┼──────────┤
│3   │SAA0000000│張瑞庭  │89年6月30日 │48萬元  │第七商│丁○○委由其員工陳美│
│    │          │        │            │        │業銀行│琴所簽              │
└──┴─────┴────┴──────┴────┴───┴──────────┘
